臺灣臺南地方法院刑事判決　　　　　　 100年度選訴字第24號
公　訴　人　臺灣臺南地方法院檢察署檢察官
被　　　告　林聰輝
選任辯護人　賴鴻鳴律師
　　　　　　黃俊達律師
　　　　　　粘怡華律師
上列被告因違反公職人員選舉罷免法等案件，經檢察官提起公訴
（99年度選偵字第40、47、48、49、83、97、101、109、127 、
158、160號、99年度偵緝字第1402、1413、1419號、100 年度選
偵字第9號），本院判決如下：
    主  文
林聰輝無罪。
    理  由
一、公訴意旨以：被告林聰輝雖同額競選直轄市臺南市第1 屆第
    2 選舉區新營區南興里里長，然為衝高里長得票數，竟基於
    對有投票權之人，交付賄賂，而約其為一定行使之犯意，於
    不詳時間，向姓名、年籍不詳之人，訂購印有「新營區市民
    代表林聰輝關心您」之市價約新臺幣（下同）100元之LED手
    電筒1批後，於民國99年11月3日晚上某時，在臺南市○○區
    ○○街79號林陳鶯嬌住處附近，將上開LED手電筒2支，交予
    林陳鶯嬌。於99年11月初某日，在其競選服務處，將LED 手
    電筒1支，交予姚敏雄。林聰輝除親自發放上開LED手電筒外
    ，又透過林進恭（南興里21鄰鄰長）、吳照明（南興里26鄰
    鄰長）等人（原起訴書記載「又透過同有犯意聯絡之…」，
    經公訴人以100年度蒞字第1862 號補充理由書稱係贅語，應
    予刪除，見本院卷(三)第15頁），以鄰為單位，自99年11月初
    某日起，將上開LED 手電筒及競選文宣，發送予陳楊秀香、
    劉美菊、蔡周著、蕭合宏、王茂盛、許菀庭、蕭琬菁、吳榮
    泰、吳可得、陳淑麗、顏榮成、王麗雀、徐琨登、林琇娟、
    葉丁進、陳昭榮等選民。因認林聰輝所為，係犯公職人員選
    舉罷免法第99條第1項之罪嫌。
二、按犯罪事實應依證據認定之，無證據不得認定犯罪事實，刑
    事訴訟法第154條第2項定有明文。而刑事訴訟法上所謂認定
    犯罪事實之證據，係指足以認定被告確有犯罪行為之積極證
    據而言，該項證據自須適合於被告犯罪事實之認定，始得採
    為斷罪資料；又不能證明被告犯罪者，應諭知無罪之判決，
    刑事訴訟法第301條第1項定有明文；且認定不利於被告之事
    實，須依積極證據，苟積極證據不足為不利於被告事實之認
    定時，即應為有利於被告之認定，更不必有何有利之證據（
    最高法院29年上字第3105號、30年上字第816 號判例參照）
    ；另認定犯罪事實所憑之證據，雖不以直接證據為限，間接
    證據亦包括在內；然而無論直接或間接證據，其為訴訟上之
    證明，須於通常一般之人均不致有所懷疑，而得確信其為真
    實之程度者，始得據為有罪之認定，倘其證明尚未達到此一
    程度，而有合理之懷疑存在時，基於無罪推定之原則，即應
    為無罪之判決。
三、檢察官認被告林聰輝涉犯上開犯行，無非係以被告林聰輝之
    供述（99年度選他字第248號卷(六)第139至142、160頁）、證
    人姚敏雄之證述（同上卷(三)第135至144頁）、證人吳照明之
    證述（同上卷(二)第132至155頁；同上卷(三)第121至134頁）、
    證人陳昭榮之證述（同上卷(一)第105至114頁；同上卷(四)第20
    1至215、231至244頁；同上卷(六)第105至114、180至183頁）
    、證人吳宗仁、葉丁進、林陳鶯嬌、林琇娟、陳楊秀香、劉
    美菊、蔡周著、蕭合宏、許菀庭、蕭琬菁之證述（同上卷(一)
    第66至143、153至168、200至216 頁）、證人王茂盛之證述
    （同上卷(一)第178至188頁；同上卷(三)第96至105 頁）、證人
    陳淑麗、顏榮成之證述（同上卷(二)第115至130頁）、證人吳
    榮泰、吳可得、王麗雀、徐琨登之證述（同上卷(一)第229至2
    47、260至282頁）、證人林進恭之證述（同上卷(一)第44至64
    頁）為據（詳起訴書第83至88頁）。
四、訊據被告林聰輝堅決否認上開犯行，辯稱：伊固於99年11月
    間，將LED 手電筒及競選文宣發送予臺南市新營區南興里里
    民，然上開LED 手電筒單價為22元，有永高企業社收據、銷
    貨單及商品目錄可參，符合法務部90年10月8 日法九十檢字
    第036885號函所示之價值30元以下之單一宣傳品，自難謂伊
    客觀上有何賄賂犯行，且伊係同額競選新營區南興里里長，
    顯無投票行賄之動機與主觀犯意等語。
五、證據能力之認定
    本院以下所引用之具傳聞性質之證據，檢察官、被告林聰輝
    及其選任辯護人（本院卷(二)第104 頁）至本案言詞辯論時，
    均未爭執其證據能力，本院審酌各該證據均非違法蒐證取得
    之證據，且依該證據作成情況作為證據應為適當，依刑事訴
    訟法第159條之5規定，應有證據能力。
六、經查：
  (一)被告林聰輝購買LED 手電筒透過新營區南興里鄰長於發送里
    長競選總部成立之邀請函時發送予選民，上面寫著市民代表
    林聰輝關心您等語，業經被告林聰輝自承在卷（99年度選他
    字第248號卷(六)第140頁、本院卷(三)第292 頁），核與證人姚
    敏雄於調查時稱：在林聰輝的服務處泡茶聊天，林聰輝親自
    拿LED 手電筒給他，要他拿回去看好不好用等語（99年度選
    他字第248號卷(三)第139頁）；證人吳照明於調查時陳稱：南
    興里一天宮廟公拿20幾支LED 手電筒，要他發給鄰內之居民
    ，每1戶都有收到，在發放予鄰內居民時，有一併發送1張林
    聰輝競選文宣等語（同上卷(二)第135至136頁）；證人陳昭榮
    於調查時陳稱：在家裡信箱中發現LED 手電筒，上面有「新
    營市市民代表林聰輝關心您」的字樣等語（同上卷(一)第 105
    頁反面）；證人吳宗仁於調查時陳稱：「今天才看到印有林
    聰輝名字的LED 手電筒，我不知道來源，我也沒有碰到林聰
    輝或是其助選員向我尋求支持。」（同上卷(一)第67頁）；復
    於偵查中證稱：沒有收到林聰輝送的LED 手電筒，但99年11
    月10日中午1 時許回家，有看到在握把處印有林聰輝代表字
    樣的手電筒等語（同上卷(一)第74頁）；證人葉丁進於調查及
    偵查時證稱：LED 手電筒是在信箱看到的，不知是誰放在信
    箱裡等語（同上卷(一)第77頁反面、84頁）；證人林陳鶯嬌於
    調查及偵查時證稱：林聰輝有拿2個LED手電筒給她等語（同
    上卷(一)第86頁反面、93頁）；證人林琇娟於調查及偵查時證
    稱：鄰長送LED手電筒給她，同時也送1張林聰輝競選總部成
    立邀請函等語（同上卷(一)第96、103 頁）；證人陳楊秀香於
    調查時陳稱：林聰輝有透過朱姓女鄰長放送LED手電筒1支，
    並拜託要投票支持林聰輝等語（同上卷(一)第116 頁）；復於
    偵查時則證稱：朱姓鄰長送1 支手電筒，那時不在家，鄰長
    託鄰居將手電筒交給他們，並附1 張林聰輝成立服務處之邀
    請函等語（同上卷(一)第118 頁）；證人劉美菊於調查及偵查
    時證稱：鄰長有將LED手電筒放在她家中1樓之美髮桌上，當
    時她不在家，嗣後有看到LED 手電筒上印有林聰輝字樣等語
    （同上卷(一)第122至123、130 頁）；證人蔡周看於偵查中證
    稱：LED 手電筒係有人放在信箱內，上面印有林聰輝的名字
    ，並夾有林聰輝個人照片之宣傳單等語（同上卷(一)第141 頁
    ）；證人吳榮泰於調查時稱：在住處信箱內收到LED 手電筒
    ，是17鄰鄰長所分發的，有「新營市市民代表林聰輝」的字
    樣，且附林聰輝競選新營市南興里里長宣傳單等語（同上卷
    (一)第232 頁）；證人王麗雀於調查時稱：在住家附近神壇拜
    拜時，林聰輝有送2支手電筒等語（同上卷(一)第275頁），大
    致相符，復有扣案LED手電筒照片為證（同上卷(一)第63、158
    、270、278、284頁），足認被告林聰輝自承有發放上開LED
    手電筒與選民等情，堪予認定。
  (一)按公職人員選舉罷免法第99條第1 項賄選罪之構成要件，以
    行為人主觀上具有行賄之犯意，而約使有投票權人為投票權
    一定之行使或不行使；客觀上行為人所行求、期約或交付之
    賄賂或不正利益，可認係約使投票權人為投票權之一定行使
    或不行使之對價。而上開對價關係，在於行賄者之一方，係
    認知其所行求、期約或交付之意思表示，乃為約使有投票權
    人為投票權一定之行使或不行使；在受賄者之一方，亦應認
    知行賄者對其所行求、期約或交付之意思表示，乃為約使其
    為投票權一定之行使或不行使，始克成立。又收受賄賂之有
    投票權人及相對之行賄者，二者乃必要共犯中之對向犯，以
    彼此之間相互對立之意思，業經合致而成立犯罪（最高法院
    100 年度台上字第5641號判決要旨參照）；又按公職人員選
    舉罷免法第99條第1項之投票交付賄賂罪，乃刑法第144條之
    特別規定，相對應於刑法第143條第1項之投票收受賄賂罪，
    立法目的在於維護人民參政權中之投票權得以純正行使，就
    其犯罪結構之屬性，屬於必要共犯之對向犯類型；係以投票
    行賄與受賄雙方主體間，主觀上對於「投票權約為一定行使
    或不行使」之意思表示達成合致，客觀上則透過賄賂之標的
    移轉，作為銜接行賄與收賄對價關係之橋樑，而成就相對立
    之主體間各該犯罪之構成要件（最高法院100 年度台上字第
    4764號判決要旨參照）。
    1.依證人林陳鶯嬌於偵查時證稱：林聰輝拿2個LED手電筒給
      她時說給老人家走路時可以照明保護安全，除LED 手電筒
      外，並無競選文宣，亦無說要支持他等語（同上卷(一)第93
      頁）；證人蕭合宏於調查時稱：約在99年11月8、9日的晚
      上7、8點回家，在住家門口樓梯處看見2 個小型的手電筒
      ，不知何人送的等語（同上卷(一)第156 頁）；證人許菀庭
      於調查時稱：99年11月7 日她兒子徐琮詠由住處之管理員
      交付LED 手電筒，上面印有「新營市市民代表林聰輝關心
      您」之字樣，管理員並無表示係何人贈送等語（同上卷(一)
      第203 頁）；證人蕭琬菁於調查時稱：99年11月8日下午3
      時在其住處之大樓管理員交付LED 手電筒，管理員於交付
      時並無要求期約或交付賄賂或其他不正利益等語（同上卷
      (一)第212頁）；證人王茂盛於調查時稱：有收到LED手電筒
      ，但不知是何人給的，因為該LED 手電筒係放置於住家門
      口，LED 手電筒上印有「新營市市民代表林聰輝關心您」
      之字樣，收到LED 手電筒後，被告林聰輝並沒有要求支持
      他等語（同上卷(一)第181至182頁）；證人陳淑麗於偵查中
      證稱：99年11月3、4 日一早開門，就在住家門口收到LED
      手電筒，不知是何人送的，上面印有候選人名字，只記得
      姓林等語（同上卷(二)第116 頁）；證人吳可得於調查時稱
      ：99年11月7日晚上5時許，和配偶王麗雀前往一天宮拜拜
      ，欲返家時發現裝供品之籃子內，不知是何人放入1 支手
      電筒，其上印有市民代表林聰輝字樣等語（同上卷(一)第24
      2頁）；證人徐琨登於調查時稱：在家中有見到1支LED 手
      電筒，但是何人送的是何人收的，均不知道等語（同上卷
      (一)第281 頁），上開證人均為南興里里民，與被告林聰輝
      尚無特殊情誼，所為之證詞自無迴護被告林聰輝之虞，應
      堪採信。
    2.據上開證人之陳述，LED 手電筒或由被告林聰輝親自贈送
      ，於交付時未有要求支持之語（證人林陳鶯嬌）；或係由
      大樓管理員轉交，交轉時並無特別之交代（證人許菀庭、
      蕭琬菁）；或係由自家信箱內（證人葉丁進、蔡周著、吳
      榮泰）、樓梯間（證人蕭合宏）、門口（證人王茂盛、陳
      淑麗）取得，更甚者於廟裡拜拜時，有人置於供品之籃子
      內（證人吳可得），均未與置放者有所接觸，更遑論有討
      論約使其為投票權一定之行使或不行使。此情均與一般投
      票行賄之人，於交付賄賂時，需確實接觸有投票權人或其
      家屬，且一而再，再而三，交代係何候選人所託，並囑咐
      一定要投票，以達行賄目的之常情未符。
  (三)末查，犯罪行為之階段，自其發展之過程觀察，先有「犯罪
    動機」之發生，然後形成犯罪意思之決定，再有對外之意思
    表示，進而為犯罪之預備行為，以至於為犯罪行為之著手，
    終至為犯罪行為之實行。公訴意旨雖指本件被告林聰輝以LE
    D 手電筒行賄選民之動機「為衝高里長得票數」等語。然查
    ，被告林聰輝於本次新營區南興里里長選舉係同額競選，有
    得票即當選，且現行選舉制度，亦無規定同額競選時應達多
    少選舉人票始符當選資格，公訴意旨所認被告林聰輝係「為
    衝高里長得票數」而有賄選之動機，顯無證據支持，自難為
    不利被告林聰輝之認定。
  (四)至被告林聰輝發放之LED 手電筒其價值是否符合法務部90年
    10 月8日法九十檢字第036885號函所示之價值30元以下之單
    一宣傳品，因不影響本院前揭之判斷，本院認無調查其價值
    之必要，附此敘明。
六、按認定被告有罪之證據，需達到使事實審審判之法官有「確
    信」之心證時，方得為被告有罪之判斷。綜上所述，被告林
    聰輝否認本件犯行，且本件公訴人所舉前開事證，尚未達於
    通常一般之人均不致有所懷疑，得確信其為真實之程度，無
    從形成有罪之確信。此外，復查無其他積極證據足以證明被
    告林聰輝本件犯行，而公訴人所提出之證據，不足為被告有
    罪之積極證明，或其闡明之證明方法，無從說服法院以形成
    被告有罪之心證，根據「罪證有疑，利於被告」之證據法則
    ，應認不能證明被告犯罪，依法應諭知被告無罪之判決。
據上論斷，應依刑事訴訟法第301條第1項前段，判決如主文。
本案經檢察官薛雯文到庭執行職務。
中    華    民    國   100    年    11    月    30    日
                  刑事第三庭  審判長法  官  卓穎毓
                                    法  官  曾子珍
                                    法  官  施介元
以上正本證明與原本無異。
如不服本判決應於收受本判決後10日內向本院提出上訴書狀，並
應敘述具體理由。其未敘述上訴理由者，應於上訴期間屆滿後20
日內向本院補提理由書狀（均須按他造當事人之人數附繕本）「
切勿逕送上級法院」。
                                    書記官  周怡青
中    華    民    國   100    年    11    月    30    日